【裁判字號】    95,台上,2229
【裁判日期】    951005
【裁判案由】    國家賠償
【裁判全文】
最高法院民事判決            九十五年度台上字第二二二九號
上  訴  人  乙  ○
            甲○○
共      同
訴訟代理人  林敏澤律師
            李亭萱律師
被 上訴 人  高雄縣茂林鄉公所
法定代理人  丙○○
上列當事人間請求國家賠償事件，上訴人對於中華民國九十四年
四月十四日台灣高等法院高雄分院第二審判決（九十三年度重上
國字第三號），提起上訴，本院判決如下：
    主  文
原判決廢棄，發回台灣高等法院高雄分院。
    理  由
本件上訴人主張：被上訴人係高雄縣茂林國家風景區（下稱茂林
風景區）之管理機關，疏未於該風景區內「龍頭山」景點之濱水
地帶設置救生繩索、救生衣等安全防護設備，復未於入口處設置
禁止進入之標誌，致訴外人即被害人余慕君於民國八十九年十一
月二十五日上午，偕同班同學至上開濱水地帶（下稱系爭事故地
點）遊玩時，不幸滑落水中後，因被上訴人對該公有公共設施有
缺乏救難設備及設置標誌等管理或設置上之欠缺，而施救困難，
終遭溺斃，被上訴人即應負國家賠償責任。上訴人乙○、甲○○
分別為余慕君之父、母，就乙○所受扶養費新台幣（下同）一百
零四萬四千元、及精神慰藉金二百萬元之損害；甲○○所受殯葬
費四十一萬八千九百元、扶養費一百五十八萬四千元、及精神慰
撫金二百萬元之損害，經依國家賠償法第十條第一項規定，請求
被上訴人賠償，竟為其拒絕。爰依同法第三條第一項、第五條、
民法第一百九十二條至第一百九十四條之規定，求為命被上訴人
再給付：乙○二百八十萬三千四百十九元、甲○○三百四十六萬
七千一百五十元，及均自九十二年一月二十五日（追加訴狀繕本
送達翌日）起加付法定遲延利息之判決（上訴人起訴原請求被上
訴人應給付乙○、甲○○各三百零四萬四千元、四百萬二千九百
元本息。除其中各十三萬七千七百九十六元、十九萬零七百八十
六元本息部分，業經第一審法院判決命被上訴人給付確定外，其
餘逾前述聲明之金額，經該院判決駁回部分，上訴人並未聲明不
服，均非本院審理範圍）。
被上訴人則以：系爭事故地點位於天然河川旁，並無任何公共設
施，伊自無管理欠缺問題；況伊已在該濱水區岸邊設有「水深危
險，禁止游泳」之警告標誌，余慕君擅行進入，即應自負其風險
。縱伊有管理上之欠缺，亦與余慕君之死亡無因果關係等語，資
為抗辯。
原審維持第一審法院所為上訴人敗訴之判決，駁回其上訴，係以
：被上訴人係茂林風景區之管理機關，被害人余慕君於八十九年
十一月二十五日上午，在該風景區龍頭山多納大橋下游三百公尺
濁口溪旁落水溺斃；系爭事故地點僅有「水深危險，禁止游泳」
之標誌，並無「此非遊憩區禁止進入」標誌之設置等情，固為兩
造所不爭執之事實，惟所謂公共設施係指國家機關基於公眾共同
利益與需要，而提供與公眾使用之各類有體物與物質設備而言。
必以設置完成並開始供公眾使用，始得謂為公共設施。茂林風景
區雖由國家機關利用天然山川、地形，劃立界線分區營造，設置
景點以供社會大眾休閒遊憩，但依第一審法院現場勘驗所見系爭
事故地點位於龍頭山區域後方之濱水地帶，如沿龍頭山景點碑方
向進入，循柏油路行走，係到達涼亭處（觀景台），柏油路旁邊
，則有另一條小徑，兩旁長有一點五至二公尺高之芒草，路寬約
一點五公尺，前約十公尺鋪設柏油路面，餘皆為泥土路面，再經
天然石塊、河床區，始得抵達之情形，再參酌證人林奕州、黃竣
聖、翁崇獻、林昆霖（均余慕君同行同學）證述自芒草處進入系
爭事故地點之路徑，可見系爭事故地點距離被上訴人所管理之龍
頭山遊憩區域有相當距離。是該事故地點既為天然之河岸及河川
，進入之路徑又為未經開墾、路旁長滿芒草，通行不易之石頭路
，即非屬國家、地方自治團體或其他公法人所有或設置、管理，
供公共目的使用之有體物或其他物之設備，自非公有公共設施。
況被上訴人於售票處及入口，均設有警告標誌，表示該風景區溪
流湍急，禁止進入未開放區域，於系爭事故地點岸邊，亦立有「
水深危險，禁止游泳」之標誌，乃余慕君擅自進入該具有危險性
且設有警告標誌之未開放區域，並行走於水邊，致不慎滑落水中
溺斃，顯已違反進入茂林風景區使用目的及使用方法，其所生之
損害，即難令被上訴人負國家賠償責任。上訴人請求被上訴人賠
償，於法無據等詞，為其判斷之基礎。
查茂林風景區係國家機關利用天然山川、地形，設置景點供社會
大眾休閒遊憩之場所，系爭事故地點立有「水深危險，禁止游泳
」之標誌，進入系爭事故地點之路徑寬僅一點五公尺，兩旁長有
高一點五公尺至二公尺之芒草，通行不易，為原審所認定之事實
。果爾，被上訴人既自陳當地為國家風景管理區，整個區域均為
遊樂區（一審卷第一宗六二頁），且其僅立有「水深危險，禁止
游泳」，並無「此非遊憩區禁止進入」之標誌，證人林昆霖復證
稱其承辦此次活動，事前曾至現場探路二次，看到多人在當地烤
肉，始帶同學前往等語（同上卷九二頁），則上訴人主張系爭事
故地點係位於茂林風景區遊憩場所內，被上訴人之設置及管理有
欠缺云云，是否全然無據？非無研酌之餘地。原審未詳加調查細
究，逕認系爭事故地點為未開放遊憩之區域，非公有公共設施，
而為上訴人敗訴之判決，自嫌疏率速斷，尚屬難昭折服。上訴論
旨，指摘原判決不當，求予廢棄，非無理由。又原法院另案（八
十八年度上國字第十二號）由訴外人鄭如林等請求被上訴人國家
賠償事件，其發生地點與系爭事故地點有無關連性？案經發回，
宜注意及之。
據上論結，本件上訴為有理由。依民事訴訟法第四百七十七條第
一項、第四百七十八條第二項，判決如主文。
中    華    民    國  九十五  年    十    月    五    日
                      最高法院民事第四庭
                          審判長法官  蘇  茂  秋
                                法官  蘇  達  志
                                法官  陳  碧  玉
                                法官  王  仁  貴
                                法官  劉  靜  嫻
      本件正本證明與原本無異
                                      書  記  官
中    華    民    國  九十五  年    十    月   二十   日
                                                  Ａ


司法院資訊處製作；財團法人民間司法改革基金會備份。
